臺灣高等法院高雄分院刑事判決　　　　 99年度上易字第982號
上　訴　人
即　被　告　梁鳳松
上列上訴人因竊盜案件，不服臺灣高雄地方法院99年度易字第15
34號中華民國99年8 月27日第一審判決（起訴案號：臺灣高雄地
方法院檢察署99年度偵字第6642號），提起上訴，本院判決如下
：
    主  文
原判決撤銷。
梁鳳松無罪。
    理  由
一、公訴意旨略以：被告梁鳳松，意圖為自己不法之所有、基於
    竊盜之犯意，於98年10月14日6 時許，騎乘車號XWZ-582 號
    重型機車前往高雄市○○區○○街107 號前，徒手竊取徐淑
    芬所經營商店門口之公有鐵製水溝蓋1 個，得手後放置於該
    機車之腳踏板處，恰為楊公勳發現，上前盤問並記下車牌號
    碼，報警循線查悉上情，因認被告涉犯刑法第320 條第1 項
    竊盜罪嫌云云。
二、按犯罪事實應依證據認定之，無證據不得認定犯罪事實；不
    能證明被告犯罪者，應諭知無罪之判決，刑事訴訟法第154
    條第2 項、第301 條第1 項分別定有明文。又事實之認定應
    憑證據，如未能發現相當證據，或證據不足以證明，自不能
    以推測或擬制之方法，為裁判基礎；所謂證據，係指足以認
    定被告確有犯罪行為之積極證據而言，該項證據自須適合於
    被告犯罪事實之認定，始得採為斷罪資料。苟積極證據不足
    為不利於被告事實之認定時，即應為有利於被告之認定，更
    不必有何有利之證據。且認定犯罪事實所憑之證據，雖不以
    直接證據為限，間接證據亦包括在內，然而無論直接證據或
    間接證據，其為訴訟上之證明，須於通常一般人均不致有所
    懷疑，而得確信其為真實之程度者，始得據為有罪之認定，
    倘其證明尚未達到此一程度，而有合理之懷疑存在而無從使
    事實審法院得有罪之確信時，即應由法院為諭知被告無罪之
    判決（最高法院76年臺上字第4986號、40年臺上字第86號、
    30年上字第816 號、29年上字第3105號判例意旨參照）。
三、證據能力之論述：被告以外之人於審判外之言詞或書面陳述
    ，除法律有規定者外，不得作為證據，刑事訴訟法第159 條
    第1 項定有明文。又被告以外之人於審判外之陳述，雖不符
    前四條之規定，而經當事人於審判程序同意作為證據，法院
    審酌該言詞陳述或書面陳述作成時之情況，認為適當者，亦
    得為證據。當事人、代理人或辯護人於法院調查證據時，知
    有第159 條第1 項不得為證據之情形，而未於言詞辯論終結
    前聲明異議者，視為有前項之同意，刑事訴訟法第159 條之
    5 亦有明定。本判決以下所引言詞或書面之傳聞證據，檢察
    官、被告對其證據能力，於原審準備程序中均表示同意作為
    證據，而於本院調查證據時，亦均知悉有刑事訴訟法第159
    條第1 項原則上不得作為證據之情形，惟均未於本院言詞辯
    論終結前聲明異議，本院審酌證據資料作成時之情況，並無
    違法不當及證明力明顯過低之瑕疵，且無依法應排除其證據
    能力之情形，認以之作為證據應屬適當，依同法第159 條之
    5 之規定，自均有證據能力。
四、公訴意旨認定被告犯本件竊盜罪，主要係以被告梁鳳松本人
    之陳述，證人楊公勳、徐淑芬警詢之陳述，及證人王錦章於
    檢察事務官詢問時之證述為依據。惟被告梁鳳松堅決否認本
    件犯行，辯稱：案發當時，伊於98年2月初，已將XWZ-582號
    機車賣給王錦章，未辦理過戶，王錦章立即將該機車轉賣給
    劉遠東，伊並未騎該機車竊取本件水溝蓋等語。經查：
(一)、徐淑芬所營商店門口之鐵製水溝蓋1 個於上開時地，遭騎車
    號XWZ-582 號重型機車之男子竊取載走之事實，業據證人徐
    淑芬於警詢時證稱：伊於98年10月14日10時在高雄縣鳳山市
    ○○街107 號開店做生意時，發現店門口之水溝蓋遭竊，在
    對面的楊公勳說有看到竊嫌，說早上6 時許看到1 名男子騎
    乘車號XWZ-582 號重型機車正竊取該水溝蓋，楊公勳問該名
    男子為何要偷竊該水溝蓋，該名男子說是高雄縣鳳山市○○
    街109 號之住戶給他的，楊公勳還提供伊寫有車號XWZ-582
    號的便條紙等語明確（警卷第24、25頁），並有該寫有車號
    XWZ-582 號之便條紙附卷可佐（警卷第26頁）；又車號XWZ-
    582 號重型機車係登記在被告名下之情，亦有車籍查詢重型
    機車基本資料在卷可稽（偵卷第20頁）無訛，此部分事實固
    堪認定。
(二)、證人楊公勳於警詢時固證稱：伊於98年10月14日上午6 時許
    ，看到1 名男子騎乘XWZ-582 號重機車正在竊取高雄縣鳳山
    市○○街107 號門前之鐵製水溝蓋1 個，就問該名男子為何
    要偷拿水溝蓋，該名男子說該水溝蓋是隔壁高雄縣鳳山市○
    ○街109 號的住戶說過了要給他的，伊就私下將車牌號碼XW
    Z-582 號記在紙上。警方提供指認犯罪嫌疑人紀錄表上有照
    片6 人，其中編號：5 號之男子梁鳳松就是偷竊水溝蓋之人
    等語（警卷第27、28頁），然其於原審審理時則證稱：伊有
    清楚看到本案偷水溝蓋之人，當時偷水溝蓋之人帶半罩式安
    全帽，鼻子、嘴部以下與在庭的被告很像，體格與年紀亦相
    仿，竊賊將水溝蓋抱起來時，我有問他在做什麼，他說有跟
    原物主說了，我就把他所騎機車車牌號碼記下，當時確實是
    騎車號XWZ-582 號機車之人偷走水溝蓋，也有清楚看到竊賊
    未被安全帽遮住之部分等語在卷（原審二卷第56、57頁），
    而楊公勳於原審審理時經被告當庭戴上安全帽並以紙遮住眼
    部後，再由證人楊公勳當庭指認結果，其仍證稱：被告很像
    當初在現場偷水溝蓋的人等語（原審二卷第57、58頁），則
    依楊公勳上揭在原審法院之證詞觀之，其並無法確認被告即
    為當時騎機車載走上開水溝蓋之人，其所稱「當時偷水溝蓋
    之人帶半罩式安全帽，鼻子、嘴部以下與在庭的被告很像，
    體格與年紀亦相仿」及「被告很像當初在現場偷水溝蓋的人
    」等語，語意上係表達概然性及可能程度之詞。況楊公勳於
    原審亦證稱：被告的聲音頻率與行竊之人不太一樣（原審二
    卷第57頁）。又上開警方提供指認犯罪嫌疑人紀錄表上照片
    6 人，除被告外，其餘5 張相片之人均係顯然年輕，與被告
    年齡外觀差異均甚大，證人當時逕指編號5 之被告為竊盜之
    人，其指認之可信性自較薄弱，難謂無疑。況依證人楊公勳
    所述，竊盜之人當時係戴半罩式安全帽，其係依鼻子、嘴部
    以下的部分及體格、年紀，認為被告很像竊水溝蓋之人，然
    人類鼻子以上，包括眼睛、眉毛、額頭、髮型等頭、臉部形
    貌輪廓，均係人別辨識的重要特徵要素，單以鼻子以下及體
    型、年紀為指認依據，其正確性自非無疑。
(三)、關於本件載運上開水溝蓋之XWZ-582 號機車於案發之98年10
    月14日，是否係在被告持有騎用中，被告辯稱：該機車於案
    發前早已售予王錦章轉賣給劉遠東等語，而關於該機車流向
    ，證人王錦章於檢察事務官詢問時證稱：伊於97年底左右，
    曾以6 千元向被告購買上開機車，但沒有過戶，平常該機車
    伊自己騎，被告平常騎腳踏車，偶爾要騎機車會向伊借去騎
    ，伊跟劉遠東、被告都住的很近，才會相互借車。本件案發
    時伊已被關，伊要被關之前將機車賣給劉遠東，機車鑰匙也
    交給劉遠東等語在卷（偵卷第39、40頁）；證人劉遠東於原
    審審理中證稱：伊有騎過本件XWZ-582 號機車，98年10月間
    伊尚未入監，當時該機車已賣給別人，而無交通工具等語，
    並當庭書寫向其購車之人姓名為「陳明山」，住鳳山市○○
    街129 號、行動電話門號為0000000000號之字條在卷（原審
    二卷第61-63 頁）；證人陳明山於本院審理中則證稱：伊係
    在98年11月1 日晚上，向劉遠東購買XWZ-582 號機車，同日
    即交車，被告並沒有向伊借過該機車。被告出獄後給伊2 千
    元，就將該機車牽回去，因被告說該機車是他的，而且也沒
    過戶等語，並庭呈記載「98、11、1 日晚机車買4000元先交
    2000元、98、11、3 日再交600 元、98年11月6 日再交1400
    元」等內容之記事本，經本院當庭閱畢影印附卷可查（本院
    卷第84、89頁）。而王錦章係於98年8 月1 日入監，劉遠東
    係同年12月3 日入監，有臺灣高等法院被告前案紀錄表在卷
    可按，綜合證人王錦章、劉遠東、陳明山之證述，被告先將
    該機車售予王錦章後，王錦章在98年8 月1 日入監前又轉售
    給劉遠東，劉遠東在其入監即98年12月3 日前又轉售予陳明
    山等情，應可認定。關於被告何時將機車賣給王錦章，被告
    稱係在98年2 月初，王錦章稱係在97年底左右，參諸被告係
    96年4 月13日入監，98年1 月14日出監後，同年11月10日始
    又入監，有臺灣高等法院被告前案紀錄表可查，應以被告所
    稱98年2 月初較為可信。二人所述時間雖非一致，然相差僅
    約1 月，王錦章係於99年5 月18日為上開證述，距離買機車
    已1 年多，其記憶有此誤差，亦在正常範圍，尚難以此誤差
    即排除其證言之可信性，被告上開所辯並非無據。再者，關
    於劉遠東係98年10月間即將該機車售予陳明山，抑或98年11
    月1 日始將該機車售予陳明山，劉遠東及陳明山上開所述固
    有不同，然98年10月14日案發時，該機車已非屬被告所有應
    堪認定。王錦章雖證稱：伊跟劉遠東、被告都住的很近，才
    會相互借車等語如前，惟其於98年8 月1 日即已入監，本件
    案發時被告是否向劉遠東借用該機車，自非可以其證詞推認
    之。又劉遠東於原審作證時，係稱98年10月間已將該機車賣
    給陳明山，並未言及將機車借給被告，而證人陳明山更明確
    證稱不曾將機車借給被告，則亦無從以該2 人之證言，逕認
    被告係借用該機車竊盜本件水溝蓋。
五、綜上所述，被告所辯並非全無可採，公訴人所舉前開論據，
    尚未達使一般人確信被告有公訴意旨所指竊盜犯行，而無合
    理之懷疑之程度，自屬不能證明被告犯罪，依無罪推定原則
    ，即應為無罪之諭知。原審未詳為推求，遽為論罪科刑之判
    決，即有未合，被告執此提起上訴，指摘原判決不當，為有
    理由，應由本院將原判決撤銷改判，並為被告無罪之判決。
據上論結，應依刑事訴訟法第369 條第1 項前段、第364 條、第
301 條第1 項，判決如主文。
本案經檢察官鍾忠孝到庭執行職務。
中    華    民    國   100    年    4     月    27    日
                  刑事第十庭    審判長法  官  陳中和
                                      法  官  林水城
                                      法  官  蔡國
以上正本證明與原本無異。
不得上訴。
中    華    民    國   100    年    4     月    27    日
                                      書記官  周青玉